【裁判字號】    91,訴,1486
【裁判日期】    921226
【裁判案由】    解除契約等
【裁判全文】
臺灣桃園地方法院民事判決  九十一年度訴字第一四八六號
    原      告    己○○
    送達代收人    甲○○
    訴訟代理人    康英彬律師
    複  代理人    戊○○      .
    被      告    丙○○      .
                  丁○○    .
                  乙○○      .
    右  一  人
    訴訟代理人    王年柿律師
右當事人間請求解除契約等事件，本院於民國九十二年十二月二十三日辯論終結，判
決如左：
    主      文
被告丙○○應將其所有坐落桃園縣觀音鄉○○段一三二之一八０地號土地所有權，應
有部分九百四十一分之二百四十三移轉登記予原告。
原告其餘之訴駁回。
訴訟費用由被告丙○○負擔三分之一，餘由原告負擔。
本判決第一項於原告以新臺幣拾貳萬肆仟元為被告丙○○供擔保後，得假執行。但
被告丙○○以新臺幣玖拾柒萬貳仟元，為原告供擔保後，得免為假執行。
原告其餘假執行之聲請駁回。
    事      實
甲、原告方面：
壹、聲明：
一、被告丙○○應將其所有坐落桃園縣觀音鄉○○段一三二之一八０地號土地所有權
    ，應有部分九百四十一分之二百四十三移轉登記予原告。
二、被告丁○○應將其所有坐落桃園縣觀音鄉○○段一三二之一八一地號土地所有權
    ，應有部分六百二十七分之二百四十三移轉登記予原告。
三、被告應連帶給付原告新臺幣（下同）一百二十一萬五千元，及自訴狀繕本送達被
    告之翌日（即民國九十一年八月十六日）起至清償日止，按年息百分之五計算之
    利息。
四、被告應自九十二年一月一日起至第一項土地交還原告之日止，按月連帶給付原告
    四萬八千六百元。
五、第一、二、三項聲明，願供擔保請准宣告假執行。
貳、陳述：
一、原告與被告丙○○、丁○○二人，於八十九年十一月間，同意將個人名下分別共
    有之土地互易，約定由原告將所有坐落桃園縣觀音鄉○○段一三二之五地號土地
    ，面積四百八十六平方公尺移轉登記予被告丙○○與丁○○二人（各得二百四十
    三平方公尺），由被告丙○○、丁○○將所有同段一三二之一地號土地相等面積
    移轉登記予原告，並簽訂協議書（下稱系爭土地互易契約）。而被告乙○○亦保
    證被告丙○○、丁○○會依約履行，簽訂有保證書（以下稱系爭保證契約）。嗣
    原告將約定之土地移轉與被告丙○○、丁○○，嗣因分割新編地號為桃園縣觀音
    鄉○○段一三二之一八０地號、一三二之一八一地號土地，而被告丙○○、丁○○應移轉予原告之坐落桃園縣觀音鄉○○段一三二之一地號土地，其上有第三人
    之地上物，該等第三人不願出具分管契約，以致觀音鄉公所無從發給農業使用證
    明書而無法移轉登記予原告，經原告屢向被告丙○○、丁○○二人催告解決，其
    等卻置之不理，原告迄今仍無法取得應換得之土地，原告依民法第二百五十四條
    之規定，以訴狀繕本送達為解除契約之意思表示。又原告爰依民法第二百五十九
    條第一款之規定，請求被告丙○○將坐落桃園縣觀音鄉○○段一三二之一八０地
    號（分割自同段一三二之五地號）土地所有權，應有部份九百四十一分之二百四
    十三移轉登記予原告，被告丁○○將坐落同段一三二之一八一地號（分割自同段
    一三五之五地號）土地所有權，應有部份六百二十七分之二百四十三移轉登記予
    原告。
二、另按解除權之行使，不妨礙損害賠償之請求，民法第二百六十條定有明文，原告
    於系爭土地互易契約成立後，即自八十九年十一月間依約分別將土地登記予被告
    丙○○、丁○○二人，交付其等使用，然該二人卻未為對待給付，原告自得向被
    告丙○○、丁○○請求自占有時起迄交還土地時止，相當於租金之損害賠償，以
    每平方公尺月租金一百元計算，共二十五個月，總計一百二十一萬五千元，另自
    九十二年一月一日起至返還土地之日止，按月賠償四萬八千六百元，而被告乙○○為系爭保證契約之保證人，應連帶賠償因被告丙○○、丁○○債務不履行致原
    告所受之損害，故原告依據民法第二百六十條之規定及系爭保證契約，請求被告
    三人連帶賠償上開金額。
參、證據：提出下列證據為證。
原證一：土地登記謄本影本四份。
原證二：實測圖影本一紙。
原證三：保證書影本一紙。
原證四：律師函影本一份。
原證五：桃園縣觀音鄉公所函影本一紙。
原證六：買賣契約書影本一份。
原證七：現場照片五張。
乙、被告方面：
壹、聲明：
一、原告之訴駁回。
二、如受不利之判決，願供擔保請准宣告免為假執行。
貳、陳述：
一、被告丁○○方面：
    被告丁○○並未與原告有任何土地交換之約定或協議，原告主張被告丁○○並未
    履行系爭土地互易契約，而請求被告丁○○返還土地並賠償原告損害並無理由。
二、被告丙○○部分：
    被告丙○○並不否認與原告有簽訂上開土地互易之契約，但被告丙○○並未拒絕
    履行系爭土地互易契約之義務，本件坐落桃園縣觀音鄉○○段一三二之一地號土
    地無法移轉登記予原告，係因該土地上建有第三人之地上物，而第三人並不願出
    具分管協議，以致觀音鄉公所無從核發農業使用證明書，才無法辦理移轉登記，
    故本件債務不履行應非可歸責於被告丙○○，原告主張解除系爭土地互易契約而
    請求被告丙○○返還土地，並賠償損害並無理由。
三、被告乙○○部分：
    援用被告丙○○之抗辯外，並補稱：系爭保證契約，保證人所負之保證責任是互
    易契約之履行，本件原告已表示解除契約請求返還互易之土地，原告並未受到喪
    失土地所有權之損害，被告乙○○自不負保證之責；況且原告主張被告丙○○、
    丁○○占有使用其所交付之土地，應賠償相當於租金之損害，並不在系爭保證契
    約約定保證責任範圍之內，故被告乙○○對此並不負保證之責。
參、證據：提出下列證據為證，並聲請訊問證人林瑞芳。
被證一：存證信函影本二份。
被證二：買賣契約書影本一份。
    理      由
壹、原告起訴主張：原告與被告丙○○、丁○○二人，於八十九年十一月間，同意將
    個人名下分別共有之土地互易，約定由原告將所有坐落桃園縣觀音鄉○○段一三
    二之五地號土地，面積四百八十六平方公尺移轉登記予被告丙○○與丁○○二人
    （各得二百四十三平方公尺），由被告丙○○、丁○○將所有同段一三二之一地
    號土地相等面積移轉登記予原告，並簽訂系爭土地互易契約。而被告乙○○亦保
    證被告丙○○、丁○○會依約履行，簽訂有系爭保證契約。嗣原告將約定之土地
    移轉與被告丙○○、丁○○，嗣因分割新編地號為桃園縣觀音鄉○○段一三二之
    一八０地號、一三二之一八一地號土地，而被告丙○○、丁○○應移轉予原告之
    坐落桃園縣觀音鄉○○段一三二之一地號土地，其上有第三人之地上物，該等第
    三人不願出具分管契約，以致觀音鄉公所無從發給農業使用證明書而無法移轉登
    記予原告，經原告屢向被告丙○○、丁○○二人催告解決，其等卻置之不理，原
    告迄今仍無法取得應換得之土地，原告依民法第二百五十四條之規定，以訴狀繕
    本送達為解除契約之意思表示，又原告爰依民法第二百五十九條第一款之規定，
    請求被告丙○○將坐落桃園縣觀音鄉○○段一三二之一八０地號（分割自同段一
    三二之五地號）土地所有權，應有部份九百四十一分之二百四十三移轉登記予原
    告，被告丁○○將坐落同段一三二之一八一地號（分割自同段一三五之五地號）
    土地所有權，應有部份六百二十七分之二百四十三移轉登記予原告。另按解除權
    之行使，不妨礙損害賠償之請求，民法第二百六十條定有明文，原告於系爭土地
    互易契約成立後，即自八十九年十一月間依約分別將土地登記予被告丙○○、丁○○二人，交付其等使用，然該二人卻未為對待給付，原告自得向被告丙○○、
    丁○○請求自占有時起迄交還土地時止，相當於租金之損害賠償，以每平方公尺
    月租金一百元計算，共二十五個月，總計一百二十一萬五千元，另自九十二年一
    月一日起至返還土地之日止，按月賠償四萬八千六百元，而被告乙○○為系爭保
    證契約之保證人，應連帶賠償因被告丙○○、丁○○債務不履行致原告所受之損
    害，故原告依據民法第二百六十條之規定及系爭保證契約，請求被告三人連帶賠
    償上開金額等語。被告丁○○抗辯稱：伊並未與原告有任何土地交換之約定或協
    議，原告主張伊未履行系爭土地互易契約，而請求伊返還土地並賠償原告損害並
    無理由等語。被告丙○○抗辯稱：伊不否認與原告有簽訂系爭土地互易之契約，
    但伊並未拒絕履行系爭土地互易契約，本件座落桃園縣觀音鄉○○段一三二之一
    地號土地無法移轉登記予原告，係因該土地上有第三人之地上物建築於該土地上
    ，而第三人並不願出具分管協議，以致觀音鄉公所無從核發農業使用證明書，以
    致無法辦理移轉登記，故本件債務不履行應非可歸責於被告丙○○，原告主張解
    除系爭土地互易契約而請求被告丙○○返還土地，並賠償損害並無理由等語。被
    告乙○○除援用被告丙○○之抗辯外，另補稱：系爭保證契約，保證人所負之保
    證責任是互易契約之履行，本件原告已表示解除契約請求返還互易之土地，原告
    並未受到喪失土地所有權之損害，被告乙○○自不負保證之責，況且原告主張被
    告丙○○、丁○○占有使用其所交付之土地，應賠償相當於租金之損害，並不在
    系爭保證契約約定保證責任範圍之內，故被告乙○○對此並不負保證之責等語。
貳、本件原告與被告丙○○、乙○○分別簽訂系爭土地互易契約、系爭保證契約，原
    告已將坐落桃園縣觀音鄉○○段一三二之五地號土地（面積二百四十三平方公尺
    ）移轉登記予被告丙○○，而坐落桃園縣觀音鄉○○段一三二之一地號土地因有
    第三人之地上物搭建其上，第三人不願出具分管契約，觀音鄉公所因此無法核發
    農業使用證明，以致該筆土地無法辦理移轉登記等事實，業據原告提出被告不爭
    執真正之實測圖、保證書、桃園縣觀音鄉公所函（均為影本）各一紙附卷足憑，
    且為兩造所不爭執，故此部分之事實應堪信為真實。惟被告三人執前開情詞置辯
    ，是本件應審究之爭點應為：（一）被告丁○○有無與原告簽訂系爭土地互易契
    約？（二）被告丙○○因上開原因不能履行系爭土地互易契約之義務，是否可歸
    責於被告丙○○？原告得否主張解除契約，請求回復原狀？（三）原告履行系爭
    土地互易契約，使被告丙○○取得坐落桃園縣觀音鄉○○段一三二之五地號土地
    ，面積二百四十三平方公尺之所有權，被告丙○○得使用收益該筆土地，此使用
    收益之利益是否為被告丙○○債務不履行所生之損害？（四）本件被告乙○○是
    否需負系爭保證契約之保證責任？茲論述如下：
一、按當事人主張有利於己之事實者，就其事實有舉證之責任，民事訴訟法第二百七
    十七條定有明文。本件原告主張被告丁○○與其簽訂系爭土地互易契約，為被告
    丁○○所否認，原告雖提出記載有土地互易事項之實測圖影本一紙為證，惟本院
    詳閱該實測圖內容，就坐落桃園縣觀音鄉○○段一三二之一地號土地部分，僅有
    記載：「丙○○需提供一三二之一之土地八百平方公尺分別登記予乙○○及己○○」等語，並無提及被告丁○○之給付義務，實無從由該份實測圖得知被告丁○○為系爭土地互易契約之當事人，而負有何等之義務。原告就此部分有利於己之
    事實迄至言詞辯論終結前未能提出其他足資證明之證據以實其說，故原告主張被
    告丁○○為系爭土地互易契約之當事人一節，負有將坐落桃園縣觀音鄉○○段一
    三二之一地號土地（面積二百四十三平方公尺）移轉登記予原告一節無足憑採，
    從而，原告對被告丁○○主張解除系爭土地互易契約，並依據民法第二百五十九
    條第一款之規定，請求被告丁○○將其所有坐落同段一三二之一八一地號（分割
    自同段一三五之五地號）土地所有權，應有部份六百二十七分之二百四十三移轉
    登記予原告，並依據民法第二百六十條之規定請求被告丁○○賠償原告債務不履
    行所生之損害，顯屬無據。
二、本件被告丙○○既與原告簽訂系爭土地互易契約，並約定被告丙○○於原告移轉
    登記坐落桃園縣觀音鄉○○段一三二之五地號土地，面積二百四十三平方公尺時
    ，要將同段一三二之一地號土地相等面積移轉登記予原告等情，則被告丙○○即
    應負有使原告取得坐落桃園縣觀音鄉○○段一三二之一地號土地（面積二百三十
    四平方公尺）所有權之義務，被告丙○○雖抗辯稱：上開土地無法移轉登記係因
    該土地上有第三人之地上物坐落其上，而第三人未出具分管協議，觀音鄉公所無
    從核發農業使用證明書所致，非伊不願配合辦理移轉登記云云，因被告丙○○為
    系爭土地互易契約之債務人，其既有使原告取得上開土地所有權之義務，該等無
    法辦理移轉登記之情事其即有排除之義務，故被告丙○○抗辯稱：上開土地無法
    辦理移轉登記非可歸責於伊云云，並不足採。而被告丙○○並不否認原告已履行
    其於系爭土地互易契約中之上開義務，則被告丙○○之履行期限應已屆至，況原
    告另以律師函催告被告丙○○履行系爭土地互易契約，此有原告提出被告丙○○
    不爭執真正之律師函影本一份附卷可參，被告丙○○亦不否認伊未依該函之期限
    將坐落桃園縣觀音鄉○○段一三二之一地號土地，面積二百四十三平方公尺移轉
    登記予原告，自屬債務不履行，原告爰依民法第二百五十四條規定主張解除契約
    ，並依民法第二百五十九條第一款之規定，請求被告回復原狀，即將自原告受領
    之土地（經分割新編地號後為桃園縣觀音鄉○○段一三二之一八０地號土地，應
    有部分九百四十一分之二百四十三）移轉登記予原告，為有理由。
三、按民法第二百六十條規定解除權之行使，不妨礙損害賠償之請求，據此規定，債
    權人解除契約時，得併行請求損害賠償，惟其請求損害賠償，並非另因契約解除
    所生之新賠償請求權，乃使因債務不履行（給付不能或給付遲延）所生之舊賠償
    請求權，不因解除失其存在，仍得請求而已，故其賠償範圍，應依一般損害賠償
    之法則，即民法第二百六十條定之（最高法院五十五年度台上字第一一八八號判
    例意旨參照）。本件原告依系爭土地互易契約之約定將土地移轉登記予被告丙○○，被告丙○○取得該土地之使用收益權利係本於系爭土地互易契約之約定，於
    該土地互易契約解除前，難認此為被告丙○○債務不履行所生之損害，故原告爰
    依民法第二百六十條之規定，請求被告丙○○賠償相當於租金之損害一百二十一
    萬五千元，及法定遲延利息，另自九十二年一月一日起至返還土地之日止，按月
    賠償四萬八千六百元為無理由，應予駁回。
四、按稱保證者，謂當事人約定，一方於他方之債務人不履行債務時，由其代負履行
    責任之契約，為民法第七百三十九條所明定。故保證債務乃從債務，以主債務之
    存在為前提，如主債務尚未發生，則保證債務即無由獨立存在（最高法院八十三
    年度台上字第二一四三號判決意旨參照），本件原告依民法第二百六十條之規定
    ，訴請被告丙○○、丁○○賠償其債務不履行之損害既經本院認為無理由，揆諸
    上開說明，主債務既不存在，系爭保證契約之保證債務應無由獨立存在，故原告
    依據系爭保證契約，請求被告乙○○與被告丙○○、丁○○負連帶賠償之責亦無
    理由，應予駁回。
參、綜上所述，原告未能舉證被告丁○○為系爭土地互易契約之債務人，原告爰依民
    法第二百五十九條第一款、第二百六十條之規定，請求被告丁○○返還土地、賠
    償損害即無理由，應予駁回。而被告丙○○既為系爭土地互易契約之債務人，自
    負有使原告取得坐落桃園縣觀音鄉○○段一三二之一地號土地所有權（面積二百
    四十三平方公尺）之義務，被告丙○○未能排除無法辦理移轉登記之事由，自屬
    債務不履行，原告解除系爭土地互易契約，並爰依民法第二百五十九條第一款規
    定，請求被告丙○○返還自原告受領之土地（經分割新編地號後為桃園縣觀音鄉
    ○○段一三二之一八０地號土地，應有部分九百四十一分之二百四十三）移轉登
    記予原告為有理由，應予准許。至於被告丙○○雖取得上開土地使用收益之權利
    ，然此並非因債務不履行所生之損害，原告依據民法第二百六十條之規定，請求
    被告賠償損害為無理由，應予駁回。原告所主張之主債務人即被告丙○○、丁○○二人之賠償責任既經本院認為無理由，而駁回原告之訴，保證人乙○○之保證
    債務即無由獨立存在，故原告依據系爭保證契約，請求被告乙○○連帶賠償上開
    損害，亦屬無據，應予駁回。本件原告勝訴部分，原告與被告丙○○分別陳明願
    供擔保請准宣告假執行或免為假執行，核無不合，爰分別酌定相當之擔保金額，
    予以准許。至於原告敗訴部分，其假執行之聲請失所附麗，應予駁回。
肆、本件事證已臻明確，兩造其餘攻擊防禦方法，核與判決結果不生影響，爰不一一
    論述，併此敘明。
伍、據上論結，原告之訴為一部有理由，一部無理由，並依民事訴訟法第七十九條、
    第三百九十條第二項、第三百九十二條第二項，判決如主文。
中      華      民      國    九十二    年    十二    月    二十六      日
                              臺灣桃園地方法院民事第二庭
~B審判長法官  邱瑞祥
~B      法官  劉佩宜
~B      法官  張明儀
右正本係照原本作成
如對於本判決上訴，應於判決送達後二十日內向本院提出上訴狀。
中      華      民      國    九十二    年    十二    月      三十      日
                                                 法院書記官  黃文琪


司法院資訊處製作；財團法人民間司法改革基金會備份。
